【裁判字號】    99,上易,961
【裁判日期】    990929
【裁判案由】    詐欺
【裁判全文】
臺灣高等法院臺中分院刑事判決         99年度上易字第961號
上  訴  人  臺灣臺中地方法院檢察署檢察官
被      告  丙○○
上列上訴人因被告詐欺案件，不服臺灣臺中地方法院99年度易字
第728號中華民國99年6月8日第一審判決（起訴案號：臺灣臺中
地方法院檢察署98年度偵字第26222號），提起上訴，本院判決
如下：
    主    文
原判決撤銷。
丙○○犯幫助詐欺取財罪，處有期徒刑貳月，如易科罰金，以新
台幣壹仟元折算壹日。
    犯罪事實
一、丙○○明知不法犯罪集團，經常要求被害人將被詐欺之款項
    匯入其所使用之人頭帳戶，以掩飾其詐欺取財之犯罪所得，
    並藉此逃避檢警人員之追緝，且預見向其取得存摺、提款卡
    等帳戶資料之人，會以其帳戶作為此類詐欺取財之不法所用
    ，竟仍基於幫助詐欺取財之不確定故意，容任他人使用其帳
    戶，以遂行詐騙他人財物之犯行，於民國98年9月2日，在臺
    中縣大雅鄉○○路上，將其所申辦之第一商業銀行中科分行
    帳號00000000000號金融帳戶之存摺、金融卡及密碼交付予
    真實姓名年籍不詳之成年男子，容任他人作為詐欺取財之工
    具。嗣該真實姓名年籍不詳之成年男子取得前開存摺、金融
    卡及密碼後，即與其所屬之犯罪集團成員，共同基於意圖為
    自己不法所有之犯意聯絡，由該真實姓名年籍不詳之成年男
    子或其所屬犯罪集團成員於98年9月7日晚上8時30分許，先
    撥打電話予甲○○，冒稱係網路購物人員，並向甲○○誆稱
    其網路購物，付款方式誤輸為分期付款，要求甲○○先給予
    購物轉帳銀行之電話，並稱會有銀行專員與其聯絡。嗣詐欺
    集團成員再撥打電話予甲○○，向甲○○冒稱係銀行專員，
    並要求其至附近之提款機操作，致使甲○○陷於錯誤，而將
    新臺幣（下同）9萬5000元匯入丙○○上開之金融帳戶內。
二、經彰化縣警察局鹿港分報請台灣台中地方法院檢察署檢察官
    偵查起訴。
    理  由
甲、證據能力之說明：按被告以外之人於審判外之陳述，雖不符
    合前四條（即刑事訴訟法第一百五十九條之一至一百五十九
    條之四）之規定，而經當事人於審判程序同意作為證據，法
    院審酌該言詞陳述或書面陳述作成之情況，認為適當者，亦
    得為證據。當事人、代理人或辯護人於法院調查證據時，知
    有第一百五十九條第一項之情形，而未於言詞辯論終結前聲
    明異議者，視為有前項之同意，刑事訴訟法第一百五十九條
    之五定有明文。經查本件公訴人、被告於本件言詞辯論終結
    前均未就被告以外之人於審判外之陳述聲明異議，本院審酌
    該言詞或書面之陳述作成之情況，認為適當得為證據，先此
    敘明。
乙、本院之認定：
一、訊據被告丙○○坦承於上揭時、地，將上開金融帳戶之存摺
    、金融及密碼交付他人，惟矢口否認有何幫助詐欺犯行，辯
    稱：伊是看中國時報找工作，在九月初打電話應徵工作，對
    方說工作的性質是送貨司機，並稱去南部送貨不可能會當天
    回來，可能會停留一、二天，公司貨款沒辦法當天拿到，所
    以要伊收到的錢先存在伊的帳戶裡面，渠等再提領出來，伊
    信以為實，就在台中市○○路將存摺等資料交付給對方，伊
    並無幫助他人詐欺之犯意云云；經查：
（一）被害人甲○○於98年9月7日為詐欺集團之人所詐騙，將9
      萬5000元，匯入被告所申請設立之前揭第一銀行中科分行
      帳號000-00000000000號之金融帳戶內等情，業據被害人
      甲○○於警詢中指訴歷歷，復有被告在第一銀行中科分行
      帳號000-00000000000號之金融帳戶申請書、交易明細表
      、自動櫃員機交易明細表等附卷可稽，是被告所提供之上
      開帳戶確係他人詐欺匯款之工具，應堪認定。
（二）復按一般人於應徵工作而尚未決定錄用之際，雇主皆不會
      要求應徵者至金融機關申辦帳戶，又應徵者已確定被錄用
      ，雇主雖會要求受僱人至金融機關申辦帳戶，然受僱人於
      開設帳戶之後，亦會自己保留存摺及金融卡，不會將存摺
      、金融卡交予雇主而導致無法刷簿及提款之情形，再者僱
      主若要將貨款存入帳戶以求安全保障，僅需提供雇主帳戶
      之帳號予受僱人即可，根本毋須使用到受僱人之帳戶，再
      者現今申設帳戶甚為簡便，不用任何資力證明及繳交任何
      費用即可申辦，雇主不可能有缺乏帳戶而要使用他人帳戶
      之情形，被告年齡已逾而立之年，且有使用帳戶及工作之
      經驗，業經被告自承在卷，豈有可能輕易相信上開言詞而
      交付自己之提款卡、密碼予他人之理？再者被告辯稱其面
      試地點在後路與中清路一家肉羹店，另在台中市區路口
      交付提款卡等帳戶資料，亦核與一般面試及交付資料所在
      地點均在公司所在位置之常情不相符合，被告上開所辯，
      顯與常情不符，不足採信。
（三）另衡諸時下詐欺或恐嚇取財犯罪集團成員收購取得人頭帳
      戶之常見手法，渠等利用部分民眾需款孔急或貪圖小利之
      心理因素，藉由登報或隨機搭訕招攬方式獲取存摺、提款
      卡、印章及密碼之情形甚為常見，執行上亦無重大困難，
      而原帳戶所有人既係出於自願提供帳戶供渠等犯罪使用，
      事後自行凍結帳戶、變更密碼或申請將原提款卡作廢並補
      發新卡之可能性較低；相對而言，如該存摺、提款卡及密
      碼係以盜贓方式取得，則該犯罪集團成員自須承擔原帳戶
      所有人隨時報警或求助金融機構應變處理之危險，進而使
      其費心詐騙或恐嚇之款項入帳後，面臨無法領出之窘境。
      是以詐欺或恐嚇取財犯罪集團成員果真確有使用人頭帳戶
      之必要，大可透過其他管道平和取得並安心使用，根本毋
      庸竊取被告所使用帳戶之存摺、提款卡及印章，徒增日後
      作為詐欺或恐嚇得款匯入帳戶時無從提領甚或遭警查獲之
      風險。則被告所辯：前揭帳戶存摺、提款卡及印章係應徵
      工作遭人騙取，伊不知悉為何成為他人之犯罪工具云云，
      顯已悖於事理，尚非可採，應認上開帳戶係由被告出於己
      意提供予該犯罪集團之人使用。
（四）按刑法第十三條所稱之故意本有直接故意（確定故意）與
      間接故意（不確定故意）之別，條文中「行為人對於構成
      犯罪之事實，明知並有意使其發生者」為直接故意，至於
      「行為人對於構成犯罪之事實，預見其發生而其發生並不
      違背其本意者」則屬間接故意；又間接故意與有認識的過
      失（又稱疏虞過失）之區別，在於二者對構成犯罪之事實
      雖均預見其能發生，但前者對其發生並不違背其本意，後
      者則確信其不發生。而金融機構帳戶之申請甚為簡易方便
      ，如係基於正當用途而有使用帳戶之必要，通常需用人得
      以自己名義申請辦理即可，本無假手他人之必要。倘該不
      詳姓名年籍之人非將被告提供之金融機構帳戶作為犯罪所
      得存提進出及其他不法用途，豈須向被告收取存摺、提款
      卡、印章供己使用？又被告率將自己所有金融機構帳戶交
      予他人使用，衡之常情，如此乖離常態之交易行為，就一
      般具有相當社會經驗之人而言，當可輕易預見該不詳姓名
      年籍之人收取存摺、提款卡、印章係供作非法使用。再者
      ，蒐集他人金融機構帳戶作為被害人匯入款項之交易媒介
      ，用以隱匿真正犯罪者身分及資金流向之犯罪模式，常係
      用於詐欺取財之犯罪，此乃一般使用人頭帳戶常見之非法
      利用類型，復經大眾傳播媒體再三披露，被告亦無從諉為
      不知。則該不詳姓名年籍之人於取得被告提供之金融機構
      帳戶後，嗣經用於詐欺取財之不法用途，此種犯罪手法仍
      未逸脫於被告幫助他人犯罪意思之外，即屬被告所預見。
      而被告提供金融機構帳戶在先，縱已得悉該不詳姓名年籍
      之人可能作為上開犯罪用途，卻又容任該項犯罪行為之繼
      續實現，毫無積極取回前揭物品或其他主觀上認為不致發
      生該項犯罪結果之確信，足徵前揭犯罪行為自仍不違其本
      意，被告應具有幫助他人詐欺取財之間接故意。
      綜上所陳，被告前揭所辯容有未洽，不足採信。本案事證
      已臻明確，被告犯行至堪認定。
丙、論罪部分：查被告提供存摺帳戶予他人詐欺犯罪使用，雖並
    未參與上開犯罪之構成要件行為，然其顯係以幫助他人犯罪
    之意思，實行上開犯罪構成要件以外之行為，核其所為，均
    係犯刑法第三十條第一項前段、刑法第三百三十九條第一項
    之幫助詐欺取財罪。又被告僅係幫助他人實行詐欺取財罪，
    為幫助犯，應依刑法第三十條第二項之規定，按詐欺取財罪
    正犯之刑予以減輕。
丁、原審法院疏查，遽為被告無罪之諭知，容有未洽，檢察官上
    訴意旨指摘原判決不當，為有理由，應由本院將原審判決撤
    銷。爰審酌被告提供帳戶予他人犯罪使用，造成遭受詐騙之
    人追查贓款及實際犯罪行為人發生阻礙，對於社會治安仍具
    有相當之危害性；再參以被告犯罪手段、告訴人所受財產損
    失之多寡、被告之智識程度等一切情狀，量處如主文所示之
    刑，併諭知易科罰金之折算標準，以示懲儆。。
戊、據上論斷，應依刑事訴訟法第369條第1項前段、第364條、
    第299條第1項前段，刑法第30條第1項前段、第2項、第339
    條第1項、第41條第1項前段，刑法施行法第1條之1第1項、
    第2項前段，判決如主文。
本案經檢察官乙○○到庭執行職務。
中    華    民    國    99    年    9    月    29    日
            刑事第六庭    審判長法  官  李  文  雄
                                法  官  黃  小  琴
                                法  官  陳  如  玲
以上正本證明與原本無異。
不得上訴。
                                書記官  陳  信  和
中    華    民    國    99    年    9     月    30    日

司法院資訊處製作；財團法人民間司法改革基金會備份。
